臺灣基隆地方法院宣示判決筆錄　九十一年度基簡字第四七四號
　　原　　　告　甲○○
　　被　　　告　乙○○
右當事人間九十一年度基簡字第四七四號給付會款事件於中華民國九十一年十一月二
十二日下午四時在本院民事第九法庭公開宣示判決出席職員如左：
　　　　　　　　法　　　官　林玉珮
　　　　　　　　法院書記官　蔡明裕
　　　　　　　　通　　　譯　沈能理
朗讀案由兩造均未到
法官朗讀主文宣示判決，並諭知將判決主文、所裁判之訴訟標的及其理由要領，記載
於後：
    主      文
被告應給付原告新台幣柒拾捌萬捌仟柒佰元及如附表一、二所示之利息。
原告其餘之訴駁回。
訴訟費用由被告負擔三分之二，餘由原告負擔。
本判決原告勝訴部分得為假執行。
原告其餘假執行之聲請駁回。
    事實及理由要領
甲、兩造聲明及陳述要旨：
一、原告部分：原告於民國（下同）八十八年九月及八十九年十二月分別召集二個互
    助會，前者係於八十八年十月五日開標，連會首共三十七會，會款每月新台幣（
    下同）二萬元，採外標制（下簡稱第一會）；後者則於九十年一月十日開標，連
    會首共三十一會，會款亦每月二萬元，採外標制（下簡稱第二會）。經被告分別
    以「許阿月」、「洪桂香」名義參加第一會，以「許阿月」、「洪桂香」「林玉
    婷」名義參加第二會，並分別於八十八年十二月五日、八十九年七月五日以四千
    八百元、三千元標走以「許阿月」、「洪桂香」名義參加第一會，各取走會款七
    十三萬三千元及七十七萬二千八百元；復於九十年四月十日以四千一百元標走第
    二會中以「許阿月」名義參加之合會，取走會款六十二萬零三百元、於九十年六
    月十日以三千八百元標走第二會中以「洪桂香」名義參加之合會，取走會款六十
    二萬七千九百元、又於九十年八月十日以三千八百元標走第二會中以「林玉婷」
    名義參加之合會，取走會款六十三萬五千八百元，累計被告取走之會款為三百三
    十八萬九千八百元。詎被告竟於九十一年四月間告知原告已無力再繳納上開二個
    互助會，合計被告上開二互助會至九十一年三月十日止，已繳付二百零二萬七千
    五百元，自九十一年四月份後尚積欠一百三十六萬二千三百元互助會款未清償，
    原告亦因此無力負擔，於九十一年六月五日及同年月十日宣佈上開二互助會停標
    ，被告係死會會員，自應於每月標會期日給付會款以供原告平均分配與活會會員
    ；然被告幾經催告均不給付，已逾二期，爰依合會之法律關係，請求被告給付會
    款一百三十六萬二千三百元，加計自九十一年四月五日及同年月十日起均至清償
    日止按年息百分之五計算之利息，並願供擔保請准宣告假執行；且提出會單影本
    二件及不起訴處分書影本一件為證。
二、被告部分：被告當庭自認確有分別以「許阿月」、「洪桂香」「林玉婷」等三人
    名義參加上開二互助會，並標得如原告訴狀所稱之互助會款，因自九十一年四月
    五日起經濟發生困難，無法按期繳納上開二互助會款，故仍積欠會款一百三十六
    萬二千三百元，希望能給予分期償還；惟被告抗辯其以訴外人「許阿月」、「洪
    桂香」「林玉婷」等人名義參加互助會乙情為原告所悉，其並無詐欺原告之意圖
    等語置辯。
乙、理由要領：
一、原告主張被告分別以「許阿月」、「洪桂香」及「許阿月」、「洪桂香」、「林
    玉婷」等人名義參加以原告為會首之系爭第一會、第二會，並均已標取會款，且
    自九十一年四月份會期起均未繼續繳納死會會款之事實，業經原告提出合會單二
    份為證，復為被告所自認，應認原告上開之主張為真實。
二、查本件兩造間之系爭合會關係，第一會係成立於修正後民法債篇施行前之八十八
    年九月間，第二會係成立於民法債篇修正施行後之八十九年十二月間，茲分別依
    修法前後之法律關係予以論述：
  (一)適用修法後債篇施行前之系爭第一會合會：
  (甲)第一會合會既成立於修正後民法債篇施行前之八十八年九月間，依臺灣省民間合
    會習慣及最高法院向來判例之見解，合會係會首與會員間之債權、債務契約，會
    員除向會首領取得標金外，在得標前須按期繳納活會會款，得標後須按期於標會
    期日繳納死會會款，合會定期開標，以標金（即所謂會息）最高者為得標，會員
    得標時應付出標金，此項標金則為未得標會員所應得之利益（最高法院七十一年
    度台上字第一八九○號、六十七年度台上字第三○○八號、六十三年度台上字第
    一一五九號、四十九年度台上字第一六三五號判例參照）。被告於第一會雖分別
    以「許阿月」、「洪桂香」名義參加，惟實際合會會款均由被告繳納，被告為系
    爭第一會合會會員，並分別於八十八年十二月五日、八十九年七月五日以四千八
    百元、三千元標走以「許阿月」、「洪桂香」名義參加之第一會，各取走會款七
    十三萬三千元及七十七萬二千八百元，依上開說明，被告應依約自得標之次會期
    起至九十一年九月五日止，於每月五日分別給付死會會款連同利息二萬四千八百
    元、二萬三千元予原告，原告請求被告給付上開第一會合會會款，為有理由。
  (乙)按清償期，除法律另有規定或契約另有訂定，或得依債之性質或其他情形決定者
    外，債權人得隨時請求清償，債務人亦得隨時為清償；定有清償期者，債權人不
    得於期前請求清償，如無反對之意思表示時，債務人得於期前為清償。民法第三
    百十五條、第三百十六條分別定有明文。系爭第一會合會係成立於八十八年九月
    間，尚無修正後民法債編第十九節之一合會規定之適用，依民間合會之習慣及合
    會會員與會首之默示合意，死會會員依各會次之標會期日而有給付各期會款之義
    務，原告並無請求被告期前清償之權利，縱被告有會款二期以上之給付遲延而有
    到期不為履行之虞，原告縱得為將來給付之請求，亦非謂被告均喪失其各期給付
    之利益。查原告起訴（九十一年八月一日）請求被告給付系爭第一會會款時，雖
    尚有最後二期合會未屆期，惟至本院最後言詞辯論（九十一年十一月五日）時，
    系爭第一會會期既已屆滿，則原告請求被告自九十一年四月五日停標後至九十一
    年九月五日合會屆滿為止之會款二十八萬六千八百元【（二萬四千八百元＋二萬
    三千元）×六＝二十八萬六千八百元】，為有理由。
  (丙)次按遲延之債務，以支付金錢為標的者，債權人得請求依法定利率計算之遲延利
    息；對於利息，無須支付遲延利息；應付利息之債務，其利率未經約定，亦無法
    律可據者，週年利率為百分之五；給付有確定期限者，債務人自期限屆滿時起，
    負遲延責任；給付無確定期限者，債務人於債權人得請求給付時，經其催告而未
    為給付，自受催告時起，負遲延責任，其經債權人起訴，或依督促程序送達支付
    命令者，與催告有同一之效力，民法第二百三十三條第一項前段、第二項、第二
    百零三條、第二百二十九條第一項、第二項分別定有明文。原告請求被告就系爭
    第一會會款另給付原告自九十一年四月五日停標開標日起至清償日止按年息百分
    之五計算之利息，於已到期之會款部分，及未到期之會款自到期日（即各會次之
    標會期日）之翌日起至清償日止之部分，為有理由，均分別詳列如附表一所示，
    逾上開部分之利息請求，為無理由。
  (二)適用債篇施行後之系爭第二會合會：
  (甲)第二會合會既成立於民法債篇施行後之八十九年十二月間，依民法第七百零九條
    之一規定，稱合會者，謂由會首邀集二人以上為會員，互約交付會款及標取合會
    金之契約。其僅由會首與會員為約定者，亦成立合會。前項合會金，係指會首及
    會員應交付之全部會款。會款得為金錢或其他代替物；又每期標會，每一會員僅
    得出標一次，以出標金額最高者為得標。最高金額相同者，以抽籤定之。但另有
    約定者，依其約定。無人出標時，除另有約定外，以抽籤定其得標人。每一會份
    限得標一次；且會員應於每期標會後三日內交付會款。會首應於前項期限內，代
    得標會員收取會款，連同自己之會款，於期滿之翌日前交付得標會員。逾期未收
    取之會款，會首應代為給付。會首依前項規定收取會款，在未交付得標會員前，
    對其喪失、毀損，應負責任。但因可歸責於得標會員之事由致喪失、毀損者，不
    在此限。會首依第二項規定代為給付後，得請求未給付之會員附加利息償還之；
    而因會首破產、逃匿或有其他事由致合會不能繼續進行時，會首及已得標會員應
    給付之各期會款，應於每屆標會期日平均交付於未得標之會員。但另有約定者，
    依其約定。會首就已得標會員依前項規定應給付之各期會款，負連帶責任。會首
    或已得標會員依第一項規定應平均交付於未得標會員之會款遲延給付，其遲付之
    數額已達兩期之總額時，該未得標會員得請求其給付全部會款。第一項情形，得
    由未得標之會員共同推選一人或數人處理相關事宜；民法第七百零九條之六、第
    七百零九條之七及第七百零九條之九亦分別定有明文。被告於第二會雖分別以「
    許阿月」、「洪桂香」、「林玉婷」名義參加，惟實際合會會款均由被告繳納，
    被告為系爭第二會合會會員，並分別於九十年四月十日以四千一百元標走第二會
    中以「許阿月」名義參加之合會，取走會款六十二萬零三百元、於九十年六月十
    日以三千八百元標走第二會中以「洪桂香」名義參加之合會，取走會款六十二萬
    七千九百元、又於九十年八月十日以三千八百元標走第二會中以「林玉婷」名義
    參加之合會，取走會款六十三萬五千八百元，並於九十一年四月間因無力繳納會
    款，造成原告所召集之系爭第二會因此不能繼續進行而停標。則依上開說明，第
    二會合會法律關係既存在會首與會員暨會員彼此間，非僅存在會首與各單一會員
    間，且會首與會員之間，應成立法定委任關係，因而已行使標會權利之會員，當
    不得再次行使標會權利；且會首有代得標會員收取會款之義務，有逾期未收取之
    會款時，會首亦有代為給付之義務；惟會首於為未繳納會員代為給付會款後，得
    請求未給付之會員附加利息償還之。現原告既為已得標之會員即被告繳納其自九
    十一年四月十日起至九十一年十月十日止，按月應給付七萬一千七百元之會款予
    其他未得標會員，則原告嗣請求被告給付上開期間應給付之會款五十萬一千九百
    元【（二萬四千一百元＋二萬三千八百元＋二萬三千八百元）×七＝五十萬一千
    九百元】，為有理由；至原告尚未為被告給付之會款部分（即自九十一年十一月
    十日起至九十二年六月十日止之會款），依民法第七百零九條之九規定，原告既
    需與被告對其他未得標會員就其等未取得之各期會款負連帶責任，自不得僭越行
    使該應屬其他未得標會員之權利，故原告逾上開部分之請求，並無理由。
  (乙)次按遲延之債務，以支付金錢為標的者，債權人得請求依法定利率計算之遲延利
    息；對於利息，無須支付遲延利息；應付利息之債務，其利率未經約定，亦無法
    律可據者，週年利率為百分之五；給付有確定期限者，債務人自期限屆滿時起，
    負遲延責任；會首依民法第七百零九條之七第二項規定代為給付後，得請求未給
    付之會員附加利息償還之；民法第二百三十三條第一項前段、第二項、第二百零
    三條、第七百零九條之七第四項分別定有明文。原告請求被告就系爭第二會會款
    另給付原告自九十一年四月十日停標開標日起至合會屆滿日即九十二年六月十日
    止按年息百分之五計算之利息，於原告已代為給付會款自到期日（即各會次之標
    會期日）之翌日起至代償日即九十一年十月十日止之部分，為有理由，均分別詳
    列如附表二所示，逾上開部分之利息請求，為無理由。
三、從而，原告依系爭合會契約之法律關係，請求被告給付會款一百三十六萬二千三
    百元，並加計自其代墊當日起至清償日止按年息百分之五計算之利息，於如附表
    一、二所示之被告應給付原告之金額及利息部分，為有理由，應予准許；逾上開
    部分之請求，為無理由，不應准許。
四、本件係因合會之請求涉訟，被告受敗訴判決部分，應依職權宣告假執行；至原告
    其餘假執行之聲請，因該部分訴之駁回而失所依據，應予駁回。
中　　　華　　　民　　　國　　九十一　　年　　 十一　　 月　　 二十二　 日
~B臺灣基隆地方法院基隆簡易庭
~B        法院書記官  蔡明裕
~B　　　　法　　　官　林玉珮
右正本證明與原本無異。
本筆錄正本之送達，與判決正本之送達同一效力。
對於本件判決如有不服，應於收受送達後二十日內向本院提出上訴書狀，上訴於本院
合議庭，並按他造當事人之人數附俱繕本。
中　　　華　　　民　　　國　　九十一　　年　　 十一　　 月　　 二十七 　日
~B　　　　法院書記官　蔡明裕
 附表一：
┌─────────┬───────┬─────────┬─────────┐
│開     標      日 │ 被告應給付原 │自收取會款翌日起至│原請求利息起算日  │
│                  │ 告之金額     │清償日止按年息百分│                  │
│                  │              │之五計算之利息    │                  │
├─────────┼───────┼─────────┼─────────┤
│九十一年四月五日  │四萬七千八百元│九十一年四月六日  │九十一年四月五日  │
├─────────┼───────┼─────────┼─────────┤
│九十一年五月五日  │四萬七千八百元│九十一年五月六日  │九十一年五月五日  │
├─────────┼───────┼─────────┼─────────┤
│九十一年六月五日  │四萬七千八百元│九十一年六月六日  │九十一年六月五日  │
├─────────┼───────┼─────────┼─────────┤
│九十一年七月五日  │四萬七千八百元│九十一年七月六日  │九十一年七月五日  │
├─────────┼───────┼─────────┼─────────┤
│九十一年八月五日  │四萬七千八百元│九十一年八月六日  │九十一年八月五日  │
├─────────┼───────┼─────────┼─────────┤
│九十一年九月五日  │四萬七千八百元│九十一年九月六日  │九十一年九月五日  │
└─────────┴───────┴─────────┴─────────┘
 附表二：
┌─────────┬───────┬─────────┬─────────┐
│開     標      日 │ 被告應給付原 │自代墊會款翌日起至│原請求利息起算日  │
│                  │ 告之金額     │清償日止按年息百分│                  │
│                  │              │之五計算之利息    │                  │
├─────────┼───────┼─────────┼─────────┤
│九十一年四月十日  │七萬一千七百元│九十一年四月十一日│九十一年四月十日  │
├─────────┼───────┼─────────┼─────────┤
│九十一年五月十日  │七萬一千七百元│九十一年五月十一日│九十一年五月十日  │
├─────────┼───────┼─────────┼─────────┤
│九十一年六月十日  │七萬一千七百元│九十一年六月十一日│九十一年六月十日  │
├─────────┼───────┼─────────┼─────────┤
│九十一年七月十日  │七萬一千七百元│九十一年七月十一日│九十一年七月十日  │
├─────────┼───────┼─────────┼─────────┤
│九十一年八月十日  │七萬一千七百元│九十一年八月十一日│九十一年八月十日  │
├─────────┼───────┼─────────┼─────────┤
│九十一年九月十日  │七萬一千七百元│九十一年九月十一日│九十一年九月十日  │
├─────────┼───────┼─────────┼─────────┤
│九十一年十月十日  │七萬一千七百元│九十一年十月十一日│九十一年十月十日  │
└─────────┴───────┴─────────┴─────────┘
